【裁判字號】    94,訴,3614
【裁判日期】    951031
【裁判案由】    新型專利異議
【裁判全文】
臺北高等行政法院判決
                                  94年度訴字第03614號
                              .
原      告  甲○○
訴訟代理人  桂齊恆律師
複  代理人  廖正多律師
被      告  經濟部智慧財產局
代  表  人  蔡練生（局長）
訴訟代理人  丙○○
參  加  人  建準電機工業股份有限公司
代  表  人  乙○○（董事長）
訴訟代理人  陳啟舜律師
複  代理人  錢師風律師
            楊翠玲律師
上列當事人間因新型專利異議事件，原告不服經濟部中華民國94
年9 月28日經訴字第09406134270 號訴願決定，提起行政訴訟，
本院判決如下：
    主  文
原告之訴駁回。
訴訟費用由原告負擔。
    事  實
一、事實概要：參加人於民國（下同）90年11月20日以「軸承防
    塵、防漏油構造」向被告申請新型專利，經被告編為第
    00000000號審查，准予專利。公告期間，原告以其違反核准
    審定時（即90年10月24日修正公布）專利法第98條第2 項之
    規定，不符新型專利要件，對之提起異議，案經被告審查，
    於94年3 月11日以（94）智專三（二）02022 字第
    09420222860 號專利異議審定書為「異議不成立」之處分。
    原告不服，提起訴願，遭決定駁回，遂提起行政訴訟。本院
    因認本件撤銷訴訟之結果，參加人之權利或法律上利益將受
    損害，爰依職權裁定命獨立參加被告之訴訟。
二、兩造聲明：
    (一)原告聲明：
      1.訴願決定及原處分均撤銷。
      2.被告應為異議成立之審定。
      3.訴訟費用由被告負擔。
    (二)被告聲明：
      如主文所示。
三、兩造之爭點：
    系爭案是否有違核准審定時專利法第98條第2 項進步性之規
    定，不符新型專利要件？
    (一)原告主張：
      按系爭專利案核准審定時適用之專利法第97條及第98條第
      2 項明定：「稱新型者，謂對物品之形狀、構造或裝置之
      創作或改良。」「新型係運用申請前既有之技術或知識，
      而為熟習該項技術者所能輕易完成且未能增進功效時，雖
      無前所列情事，仍不得依本法申請取得新型專利。」依前
      揭法條規定之意旨，一新型專利案申請專利範圍界定之技
      術特徵相較於公開在先之先前技術不具進步性時，即不符
      新型專利要件，依法自應撤銷其不當暫准之專利權，第查
      ：
      1.系爭專利案第00000000號「軸承防塵、防漏油構造」新
        型專利案，係90年11月20日提出申請，經核准審定公告
        於93年5 月21日之專利公報上（公告第588809號），該
        專利案之主要技術特徵依其申請專利範圍第1 項之記載
        係為：一種軸承防塵、防漏油構造，係由一軸座1 內設
        一軸承11，該軸承11供一轉動軸樞接旋轉，其特徵在於
        ：將一環圈2 由一孔21緊密結合在位於軸承11上方之一
        轉動軸12，該環圈2 具有較厚之一中間部位可緊密結合
        於該轉動軸12，該環圈2 另具較薄之一圓周邊22可與軸
        座1 之內壁成幾乎接觸；當該環圈2 與該軸動軸12同步
        轉動時，可用以避免灰塵進入該軸座1 ；且該環圈2 與
        軸承11間之轉動軸12另以鬆配合方式套設一個以上之墊
        圈15，該墊圈15用以防止潤滑油之飛濺，並導引潤滑油
        回流。
      2.次查被告於系爭專利異議審定書所執之審查理由主要係
        認為：
        (1)系爭案獨立項「環圈緊密結合在位於軸承上方之轉動
          軸」，與引證1 第1 、2 圖「轉動軸13、241 相對於
          軸承12、231 上方設油封15、25」相較，引證1 第1
          圖習用技術之「墊片15，並非用於供作油封之用，且
          係形成同一厚度」，較之系爭案「設置防漏油、避免
          灰塵進入軸座之環圈、環圈具有較厚之中間部位緊密
          結合於傳動軸，較薄之圓周邊與軸座內壁幾乎接觸」
          ，兩者技術手段不同；引證1 第1 圖之墊片15係直接
          壓制於軸承本體頂緣，且未若系爭案設置於環圈與軸
          承間之轉動軸上鬆配合套設一個以上之墊圈，兩者之
          構造不同，又引證1 第1 圖習知技術「潤滑油行經墊
          片15與槽道121 交接處極可能流失」，是故引證1 第
          1 圖習知技術未具系爭案獨立項環圈以圓周邊與軸座
          內幾乎接觸。
        (2)引證案1 第2 圖之「油封25係形成中間部位厚度小於
          圓周邊部位厚度者」，恰與系爭案「環圈具有較厚之
          一中間部位、圓周邊較薄」之構造設計相反，又該油
          封係直接壓制於軸承本體231 頂緣且未若系爭案另設
          具有「墊圈（於環圈與軸承間之轉動軸上以鬆動方式
          套設一個以上墊圈）」兩者構造不同，且引證1 第2
          圖未具系爭案申請利範圍第1 項「較薄之一圓周邊可
          與軸座之內壁成幾乎接觸、墊圈用以防止潤滑油之飛
          濺，並導引潤滑回流」之功效。
        (3)引證2 案第5 圖所習知構造之「轉動軸86相對於軸承
          84上設一個以上墊圈88、87，用以防止軸承84之潤滑
          油濺出及導引潤滑油回流」與系爭案相較，其「油封
          87」係成相同度且其直徑小於軸管81，與系爭案申請
          專利範圍第1 項「環圈具有較厚之一中間部位可緊密
          結合於該轉動軸，且環圈另具較薄之一圓周邊可與軸
          座之內壁成幾乎接觸」之構造不同，再者，引證2 第
          5 圖「墊圈」位於油封87」之上方，與系爭案申請專
          利範圍第1 項「墊圈15位於環圈2 與軸承11之間」之
          構造不同，引證2 案之習知構造未具系爭案申請專利
          範圍第1 項之構造與功效；綜上，引證1 案、引證2
          案以及引證1 、2 案組合均未具系爭案申請專利範圍
          之構造與功效，無法證明系爭案申請專利範圍第1項
          不具進步性。再查訴願機關之決定理由仍採相同於被
          告的審查理由，為訴願駁回之決定。
      3.對於前述被告審定理由及訴願決定理由，原告必需陳明
        ：行政程序法第9 條規定：「行政機關就該管行政程序
        ，應於當事人有利及不利之情形，一律注意。」又同法
        第43條復規定：「行政機關為處分或其他行政行為，應
        斟酌全部陳述與調查事實及證據之結果，依論理及經驗
        法則判斷事實之真偽，並將其決定及理由告知當事人。
        」依前揭法條之意旨，行政機關依職權調查證據時，為
        探知事實真相，俾以發現實質的真實，故在審理的過程
        中，行政機關對於當事人有利及不利之事項應一律注意
        ，而且需對當事人全部陳述之理由依法理判斷事實之真
        相。今觀被告對系爭專利案異議審定理由以及原決定機
        關的決定理由中可以得知，被告對系爭專利案相較於異
        議證據不合於進步性規定等事實，並未作出公正且合理
        之審查，被告所為之行政處分違反尋求事實真相的論理
        原則，其認事用法上，確有明顯錯誤之處，以下即將理
        由詳細陳述於后：
        (1)系爭案申請專利範圍之主要技術內容：
          系爭案申請專利範圍之獨立項（第1 項）係採取「兩
          段式」界定其特徵，即「其特徵在於：」之前者，係
          為先前技術已揭露之部份，而「其特徵在於：」之後
          者，則為系爭案實質創作之特徵部分。故此，依系爭
          案獨立項之文義內容，並參照系爭案第2 、3 圖所示
          ，其實質技術特徵係：「轉子之傳動軸12貫設於軸承
          11中，且該傳動軸12上相對於軸承11上方套設至少一
          個墊圈15，與軸座1 內壁幾乎接觸，另於轉子殼體與
          墊圈15之間套設一環圈2 ，藉以避免灰塵進入該軸座
          1 中，以及防止軸承11中之潤滑油飛濺、導引潤滑油
          回流之用。」
          至於系爭案申請專利範圍另揭示有：「環圈2 中間部
          位較厚，圓周邊較薄」之特徵，惟詳觀系爭案專利說
          明書內容，如系爭案專利說明書第4 頁之創作目的、
          創作技術手段，或是第6-7 頁之功效說明等，均未對
          於該環圈2 中間較厚、周邊較薄之形狀可以達成何種
          功效提出說明，而且系爭案對於該環圈2 提出多種不
          同型式設計，彼此之形狀差異大，由此可見，該環圈
          2 之形狀與達成防塵及防漏油功效並無直接關連性，
          該環圈2 之形狀非屬必要之技術特徵。重要的是，系
          爭案強調透過該環圈2 套設於傳動軸12，其周緣接近
          軸座1 之內壁，以及於該傳動軸12上套設至少一墊圈
          15，介於環圈2 與軸承11之間之設計，用以達到預期
          之避免灰塵進入該軸座1 中，及防止軸承11中之潤滑
          油飛濺、導引潤滑油回流之功效。簡言之，系爭案主
          要係透過設於該傳動軸12上套設一外徑較大的環圈2
          接近軸座1 內壁，以及至少一外徑較小的墊圈15介於
          該環圈2 與軸承11之間之組合設計，使該風扇具有防
          塵及防漏油之功效。
        (2)就系爭案與引證1、2之比較而論：
          請參閱比較圖式，其中引證1 （異議證據2）於 其第
          1 圖中即清楚揭示，其軸桿13上相對於軸承12上方套
          設有一墊片15，該墊片15鄰接軸管111 之內壁，且引
          證一於其專利說明書第4 頁創作說明(1)之第1 段即清
          楚記載：「‧‧‧藉一墊片15加以密封定位，‧‧‧
          ；當軸桿13旋轉時，‧‧‧，使潤滑油不致流失。」
          由上可知，該墊片15係套設於軸桿13上，除可讓軸桿
          13於其中旋轉外，並兼具密封之功用，即具有防止軸
          承12中潤滑油漏出，以及防止灰塵進入軸桿13與軸承
          12間之功用，亦即引證案1 第1 圖中設於軸桿13上之
          墊片15，相當於系爭案設於該傳動軸12上外徑較大的
          環圈2 之設計。同參閱比較圖式，其中於引證2 （異
          議證據3）第5圖中，即明確揭露該轉動軸86上相對於
          軸承84上方套設有一油封87及一墊圈88，其中之油封
          87及墊圈88係用以減少軸承84中之潤滑油飛濺以及防
          止灰塵進入軸承與轉軸之間，亦即引證2 第5 圖所示
          套設於轉動軸86上位於軸承84上方的油封87及墊圈88
          ，相當於系爭案設該傳動軸12上於軸承11上方至少墊
          圈15之設計。結合引證1 、2 與系爭案相較，系爭案
          申請專利範圍獨立項所界定之套設於傳動軸12上相對
          於軸承11上方之環圈2 及至少一墊圈15設計，係直接
          取自引證1 第1 圖所示之墊片15與引證2 第5 圖之油
          封87及墊圈88之簡單組合，為熟習該項技術者所能輕
          易完成者，且引證1 、2 均具有相同於系爭案訴求之
          減少軸承潤滑油濺出以及防止灰塵進入軸承與轉軸間
          等功用，系爭案不具進步性。
        (3)被告於本件異議審定書之審查理由(四)中表示：引證1
          第1 圖所示之墊片15，並供固定引證1 第1 圖習用技
          術之「墊片15，並非用於供作油封之用」等云云。惟
          查引證1 專利說明書第4 頁創作說明(1)之第1 段即清
          楚記載：「‧‧‧藉一墊片15加以密封定位，‧‧‧
          ；當軸桿13旋轉時，‧‧‧，使潤滑油不致流失。」
          即該引證1 第1 圖所示之墊片15具有相當於油封之功
          能，並非被告於審查理由中所述「墊片15並非用於供
          作油封之用」，故被告對引證1之 評述顯然有誤。
        (4)由系爭案專利說明書之記載可知，其套設於傳動軸12
          上環圈2 係接近軸座1 之內壁，既表示環圈2 與軸座
          1 內壁間不完全貼合，亦即環圈2 周緣與軸座1 間存
          在有間隙，並非完全封閉，故空氣中之灰塵微粒即有
          進入其內部之可能。故此，系爭案必須利用設於傳動
          軸12上之環圈2 ，以及位於環圈2 與軸承11間至少一
          墊圈15之組合，方足以使其風扇具有防塵及防漏油之
          功效。而系爭案單獨使用環圈2 於套接於傳動軸12上
          位於軸承11上方，是不足以達到防塵及防漏油之功效
          。
          再者，被告引述引證1 專利說明書之記載認為：引
            證1 第1 圖習知技術軸承之「潤滑油行經墊片15與
            槽道121 交接處極可能流失」等云云。對於此點，
            原告必須陳明：引證1 第1 圖所示之風扇中，其墊
            片15係套設於軸桿13上相對於軸承12上方，且該墊
            片15周緣鄰接軸管111 之內壁，且引證1 於專利說
            明書第4 頁創作說明(1)記載：「‧‧‧藉一墊片15
            加以密封定位，‧‧‧；當軸桿13旋轉時，‧‧‧
            ，使潤滑油不致流失。」今查被告認為密封定位於
            軸管111 內壁中之墊片15，存在有軸承12潤滑油行
            經該墊片15與槽道121 交接處流失之可能。反觀，
            系爭案之環圈2 尚且與該軸座1 間存在有小間隙，
            非呈密封狀態，豈不是更容易有灰塵進入，及潤滑
            油外漏之問題？
          系爭案之該環圈2 係緊密結合於轉動軸12上一起旋
            轉，設於環圈2 與軸承間11間之墊圈15係與轉動軸
            12呈鬆配合關係，即表示該墊圈15與轉動軸12間具
            有間隙，加以系爭案專利說明書完全未提及該墊圈
            15係被壓制密封固定於軸承11，即墊圈15與軸承11
            間存在有漏油間隙。雖然系爭案於其申請專利範圍
            第1 項中宣稱：「該墊圈用以防止潤滑油之飛濺，
            並導引潤滑油回流。」但是，依系爭案專利說明書
            (功 效說明)之 記載：「‧‧‧當該轉動軸12旋轉
            時，來自轉動軸12與軸承間之潤滑油，因離心力作
            用時循轉軸12向上、向外飛濺時，可以被環圈2 阻
            擋（此時潤滑油已通過墊圈15），且循軸承11與軸
            座1 內壁接觸面向下回收，且當環圈2 與軸承間填
            置有墊圈15時，該墊圈15具有緩減環圈與軸承間之
            摩擦，‧‧‧。」比較系爭案申請專利範圍第1 項
            與其專利說明書之功效說明當可發現，兩者之內容
            完全不符，系爭案申請專利範圍第1 項所記載之內
            容不僅未獲得其專利說明書予以支持外，且由此可
            見，系爭案於轉動軸12旋轉時，軸承11中之潤滑油
            係會通過墊圈15至環圈2 上。而今系爭案之環圈2
            尚且與該軸座1 間存在有小間隙，非呈密封狀態，
            故存在有灰塵進入及潤滑油外漏之問題。因此，綜
            合前述所言，系爭案申請專利範圍第1 項所界定之
            特徵係為引證1 、2 等先前技術簡易相加之集合，
            為運用申請前既有之技術或知識，為熟習該項技術
            者所能輕易完成且未能增進功效者，不具進步性，
            被告對系爭案之審查顯然有偏失不公之情事。
        (5)由前述說明可知，系爭案申請專利範圍第1 項相較於
          該些引證案確實不具進步性，同樣的，系爭案申請專
          利範圍各附屬項特徵相較於各引證案，亦不具進步性
          ，其中：
          系爭案申請專利範圍第2 項界定：其轉動軸12具一
            環溝13供一扣件14扣接。此特徵在引證1 或2 中均
            揭露有相同之環溝及扣件設計，且同係利用扣件扣
            接定位轉動軸之用，故系爭案專利範圍第2 項不具
            進步性。
          系爭案申請專利範圍第3 項界定：其環圈2 係由中
            間部位之上下側同時向圓周邊22逐漸徑向減少其厚
            度；申請專利範圍第4 項界定其環圈2 之圓周邊22
            係成相同厚度之環設在中間部位軸向中間處；申請
            專利範圍第5 項界定其環圈2 之圓周邊22係成相同
            厚度之環設在中間部位軸向的一端等三項特徵，均
            係以引證1 或引證2 之油封（墊片）作形狀上之簡
            單修飾變更而已，為該項技術領域具有通常知識者
            所能輕易完成者，且同樣具有防止灰塵侵入及潤滑
            油濺出之功能，不具進步性。
      4.綜上論陳，被告於本件系爭專利異議事件之審查過程中
        ，顯然對系爭案新型之進步性判斷上過於主觀，與專利
        審查基準所規範之判斷原則相違，故被告誤判維持系爭
        專利案專利權確屬違法，為此，敬請鈞院詳為查核，並
        判決如訴之聲明，藉維法紀。
    (二)被告主張：
      1.起訴理由主要係稱：系爭案申請專利範圍獨立項（第1
        項）採取「兩段式」界定其特徵‧‧‧其實質技術特徵
        係「轉子之傳動軸12‧‧‧環圈2 ‧‧‧以及防止軸承
        11中之潤滑油飛濺、導引潤滑油回流之用。」至於系爭
        案申請專利範圍另揭示有：「環圈2 中間部位較厚，圓
        周邊較薄」之特徵，惟詳觀系爭案專利說明書內容，如
        系爭案專利說明書第4 頁之創作目的、創作技術手段，
        或是第6- 7頁之功效說明等，均未對於該環圈2 中間較
        厚、周邊較薄之形狀可以達成何種功效提出說明，而且
        系爭案對於該環圈2 提出多種不同型式設計，彼此之形
        狀差異大，由此可見該環圈2 之形狀與達成防塵及防漏
        油功效並無直接關連性，該環圈2 之形狀非屬必要之技
        術特徵。‧‧‧簡言之，系爭案主要係透過設於該傳動
        軸12上套設一外徑較大的環圈2 接近軸座1 內壁，以及
        至少一外徑較小的墊圈15 介 於該環圈2 與軸承11之間
        之組合設計，使該風扇具有防塵及防漏油之功效等。惟
        查：系爭案申請專利範圍之「兩段式」撰述，其於「其
        特徵在於：」後係一體具體敘明環圈與墊圈之構造，故
        而應一體視之，且系爭案說明書第5 頁之創作說明【實
        施例】自第5 頁末行開始至第9 頁首行止，分就系爭案
        創作之各實施例第1 圖至第6 圖詳細說明創作之構造特
        徵（第7 圖僅為習知構造），並於說明書第6 頁第2 段
        第7 行「環圈2 之圓周邊22厚度係薄於該環圈2 之中間
        部位」先行說明環圈之厚薄構造後，次於第9-12行「環
        圈2可 利用較厚之中間部位形成較大接觸面積，以便緊
        密結合於該轉動軸12，同時較薄之圓周邊22亦可相對縮
        小與該軸座1 之內壁的間隙，必減少意外接觸該軸座1
        之內壁時所產生的摩擦力」，再續於第13行「另在環圈
        2 之圓周邊22與軸座1[軸管] 之內壁之間自然形成油膜
        及微接觸，該油膜必然防止灰塵進入，亦防止或降低潤
        滑油外漏，潤滑油仍可藉由軸承11之其他回油構造[ 如
        墊圈15或導油溝] 導引回軸承11之內部，以便進行循環
        」，以上即為針對環圈2 中間較厚、周邊較薄之形狀可
        以達成防塵及防漏油功效充分作說明，至於系爭案申請
        專利範圍第3 至5 項對於該環圈2 提出多種不同型式設
        計，係針對申請專利範圍獨立項第1 項「環圈2 之圓周
        邊22厚度係薄於該環圈2 之中間部位」之構造作進一步
        形狀限定之差異所致，該附加構造之差異並無改環圈主
        要構造特徵所可達成防塵及防漏油之功效。
      2.起訴理由復稱：引證1 （第00000000號「散熱風扇之改
        良構造」專利案)第1圖揭示「其軸桿13上相對於軸承12
        上方設有一墊片15‧‧‧藉一墊片15加以密封定位，‧
        ‧‧，使潤滑油不致流失‧‧‧即引證1 第1 圖中設於
        軸桿13上之墊片15，相當於系爭案設於該傳動軸12上外
        徑較大的環圈2 之設計」、「引證2 （第00000000號「
        馬達轉子之定位構造」專利案）第5 圖中，即明確揭露
        該轉動軸86上相對於軸承84上套設有油封87及一墊圈88
        ，其中之油封87及墊圈88係用以減少軸承84中之潤滑油
        飛濺及防止灰塵進入軸承與轉軸之間，亦即引證2案 第
        5 圖所示套設於轉動軸86上位於軸承84上方的油封87及
        墊圈88，相當於系爭案該傳動軸12上軸承11上方至少墊
        圈15之設計」，以及「系爭案之環圈2 及至少一墊圈15
        設計，係直接取自引證1 第1 圖所示之墊片15與引證2
        第5 圖之油封87及墊圈88之簡單組合，為熟習該項技術
        者所能輕易完成者」。惟查：參諸引證1 創作說明(2)業
        就前揭起訴理由所陳第1 圖習用技術之墊片15所具密封
        定位效果質疑，並反針對該墊片之密封定位效果舉其缺
        失，且於說明書第5 頁第2 段載明「當潤滑油行經墊片
        15與槽道121 之交接處，潤滑油極可能於該交接處流失
        」，是故引證1 第1 圖習用技術，實乃未具系爭案較薄
        之一圓周邊可與軸座之內壁成幾乎接觸、墊圈用以防止
        潤滑油之飛濺，並導引潤滑油回流之功效；至於引證2
        案第5 圖所揭構造，其根據該引證2 說明書之載述係「
        轉動軸86相對於軸承84上套設一個以上之墊圈88、87，
        用以防止軸承84之潤滑油濺出及導引潤滑油回流」，該
        構造與系爭案相較，其「油封87」係成相同厚度且其直
        徑小於軸管81，與系爭案申請專利範圍第1 項「環圈具
        有較厚之一中間部位可緊密結合於該轉動軸，且環圈另
        具較薄之一圓周邊可與軸座之內壁成幾乎接觸」之構造
        不同，再者引證2 第5 圖「墊圈88」位於「油封87 」
        之上方，與系爭案申請專利範圍第1 項「墊圈15位於環
        圈2 與軸承11之間」之構造不同，是故引證2 之習知構
        造未具系爭案申請專利範圍第1 項之構造特徵與功效。
      3.起訴理由又稱：異議審定書之審查理由(四)中表示引證 1
        案第 1 圖所示之墊片 15，並非用於供作油封之用，其
        與引證1專利說明書創作說明(1)之第 1 段即清楚記
        載‧‧‧藉一墊片 15 加以密封定位，‧‧‧；當軸桿
        13旋轉時，‧‧‧使潤滑油不致流失，故該審查理由所
        述「墊片15並非用於供作油封之用」之評述有誤。惟查
        ：依據引證1 案說明書第4 頁所載，該第1 圖所示習知
        技術即公告編號第376959號（即新型專利第00000000號
        )「 散熱扇之軸桿構造」案之第3 圖所示之第一較佳實
        施例，引證1 第1 圖之墊片15即為該第一較佳實施例之
        墊片124 ，至查遍有關該較佳實施例之詳細說明，完全
        未涉該墊片可用於供作油封之用，或相似陳述，因之尚
        難遽認該密封定位，即與系爭案環圈之防漏油、避免灰
        塵進入軸座作用相同，原審定並無違訛。
      4.起訴理由另稱：「系爭案之環圈 2 與軸座 1 間存在有
        間隙，並非完全封閉，故空氣中之灰塵粒即有進入其內
        部之可能」、「引證1 專利說明書創作說明記載‧‧‧
        藉一墊片15加以密封定位，‧‧‧，使潤滑油不致流失
        ‧‧‧反觀，系爭案之環圈2 與軸座1 間尚且存在有小
        間隙，非呈密封狀態，豈不是更容易有灰塵進入，及潤
        滑油外漏之問題？」、「系爭案墊圈15與轉動軸12間具
        有間隙，‧‧‧當轉動軸12旋轉時，來自轉動軸12與軸
        承間之潤滑油，因離心力作用時循轉動軸12向上、向外
        飛濺時，可以被環圈2 阻擋（此時潤滑油已通過墊圈15
        ），且循軸承11與軸座1 內壁接觸面向下回收，且當環
        圈2 與軸承間填置有墊圈15時，該墊圈15具有減緩環圈
        與軸承間之摩擦，‧‧‧比較系爭案申請專利範圍第1
        項與其專利說明書之功效說明當可發現，兩者內容完全
        不符」。惟查：依據系爭案申請專利範圍說明書多處之
        記載：第5 頁【創作技術手段】第3 行「該環圈之圓周
        邊與軸座之內壁成幾乎接觸或微接觸」、第6頁 【實施
        例】第2 段第4 行「該環圈之圓周邊與軸座之內壁成幾
        乎接觸或微接觸‧‧‧環圈2 之圓周邊22與軸座1 之內
        壁間形成有最小間隙‧‧‧另在環圈2 之圓周邊22與軸
        座1[軸管] 之內壁之間自然形成油膜及微接觸，該油膜
        必然防止灰塵進入，亦防止或降低潤滑油外漏」，是故
        系爭案以「環圈之圓周邊與軸座之內壁成幾乎接觸或微
        接觸」之狀態，自具有將「轉動軸12旋轉時，來自轉動
        軸12與軸承間之潤滑油，因離心力作用時循轉動軸12向
        上、向外飛濺時，可以被環圈2 阻擋，且循軸承11與軸
        座1 內壁接觸面向下回收」之作用，起訴理由擴大該微
        接觸為小間隙故存灰塵進入與潤滑油外漏之弊，僅係一
        廂情願乖違事實之指摘。
      5.據上說明，引證1 案、引證2 案，以及引證1 案組合引
        證2 案，均未具有系爭案申請專利範圍第1 項之構造與
        功效，無法證明系爭案申請專利範圍第1 項不具進步性
        ；引證1 、2 案既無法證明系爭案申請專利範圍獨立項
        第1 項不具進步性，自亦無法證明就獨立項第1 項為構
        造再限定之附屬項第2 至第5 項不具進步性，起訴理由
        就系爭案附屬項所指各節，亦均無足採。
      6.綜上所述，被告原處分並無違法，敬請駁回原告之訴。
    (三)參加人主張：
      1.被告之處分並未違法：
        (1)系爭案為「一種軸承防塵、防漏油構造」，係由一軸
          座內設一軸承，該軸承供一轉動軸樞接旋轉，其特徵
          在於：將一環圈由一孔緊密結合在位於軸承上方之轉
          動軸，該環圈具有較厚之一中間部位可緊密結合於該
          轉動軸，該環圈另具較薄之一圓周邊可與軸座之內壁
          成幾乎接觸；當該環圈與該轉動軸同步轉動時，可用
          以避免灰塵進入該軸座；且該環圈與軸承間之轉動軸
          另以鬆配合方式套設一個以上之墊圈，該墊圈用以防
          止潤滑油之飛濺，並導引潤滑油回流。
        (2)原告所提異議證據1 為系爭案專利公報影本；證據2
          為90年9 月11日審定公告第00000000號「散熱風扇之
          改良構造」專利案（即引證1）； 證據3 為90年4 月
          1 日審定公告第00000000號「馬達轉子之定位構造」
          專利案（即引證2）。
        (3)原告主張：「a.系爭案以一環圈2 緊密結合在位於軸
          承11上方之一轉動軸12之第一構成要件，相當於證據
          2 （引證1）第1或2 圖均可見具扇輪之轉動軸13、24
          1 相對於軸承12、231 上方設有油封15、25。b.系爭
          案以該環圈2 以較厚度之中間部位緊密結合於該轉動
          軸12，該環圈2 之較薄的圓周邊22與軸座1 之內壁成
          幾乎接觸，該環圈2 與該轉動軸12同步轉動，用以避
          免灰塵進入該軸座1 之第二構成要件B ，類似於證據
          2 （引證1）專 利案之第1 圖所示之油封15之設計，
          僅作形狀上簡易修飾改變，為熟習該項技術者所能輕
          易完成者，且同樣具備防止避免灰塵進入軸座之功能
          。c.系爭案以該環圈2 與軸承11間之轉動軸12以鬆配
          合方式套設一個以上之墊圈15，用以防止潤滑油之飛
          濺，並導引潤滑油回流之第三構成要件C， 此項特徵
          於證據3 （引證2）第5圖即揭露有轉動軸86相對於軸
          承上套設一個以上之墊圈88、87，用以防止軸承84之
          潤滑油濺出及導引潤滑油回流之功能」。
        (4)被告認定：「系爭案申請專利範圍獨立項第1 項「環
          圈由一孔緊密結合在位於軸承上方之轉動軸」與引證
          1 第1 、2 圖「轉動軸13、241 上方設油封15、25」
          相較，引證1 第1 圖習用技術之「墊片15，其並非用
          於供作油封之用，且係形成同一厚度」，較之系爭案
          「設置防漏油、避免灰塵進入軸座之環圈、環圈具有
          較厚之一中間部位可緊密結合於該轉動軸與較薄之一
          圓周邊，可與軸座之內壁成幾乎接觸」，兩者技術手
          段不同；且該第1 圖習用技術之墊片15係直接壓制於
          軸承本體12頂緣，且未若系爭案申請專利範圍第1項
          另設置有「墊圈 (於環圈與軸承間之轉動軸上以鬆動
          方式套設一個以上之墊圈)」 ，兩者構造完全不同；
          又，由引證1 創作說明(2)所載第1 圖習用技術「當潤
          滑油行經墊片15與槽道121 之交接處，潤滑油極可能
          興該交接處流失」，是故引證1 第1 圖習用技術乃未
          具系爭案申請專利範圍第1 項「較薄之一圓周邊可與
          軸座之內壁成幾乎接觸、墊圈用以防止潤滑油之飛濺
          ，並導引潤滑油回流」之功效。以及，引證2 第5圖
          所揭習知構造之「轉動軸86相對於軸承上套設一個以
          上之墊圈88、87，用以防止軸承84之潤滑油濺出及導
          引潤滑油回流」與系爭案相較，其「軸封87」係成相
          同厚度且其直徑小於軸管81，與系爭案申請專利範圍
          第1 項「環圈具有較厚之一中間部位可緊密結合於該
          轉動軸，且環圈另具較薄之一圓周邊可與軸座之內壁
          成幾乎接觸」之構造不同，再者引證2 第5 圖「墊圈
          88」位於「油封87」之上方，與系爭案申請專利範圍
          第1 項「墊圈15位於環圈2 與軸承11之間」之構造不
          同，引證2 之習知構造未具系爭案申請專利範圍第1
          項之構造特徵與功效；綜前，引證1 、引證2 ，以及
          引證1 組合引證2 ，均未具系爭案申請專利範圍第1
          項之構造與功效，無法證明系爭案申請專利範圍第1
          項不具進步性。
        (5)經查，該引證1 第1 圖揭示習用技術之「該墊片15係
          形成同一厚度；及該墊片15係直接壓制於軸承本體12
          頂緣」。且引證1 創作說明(2)載述：「‧‧‧，當潤
          滑油行經墊片15與槽道121 之交接處時，潤滑油極可
          能於該交接處流失」；另，引證1 之第2 圖所揭示之
          「油封25構件係形成中間部位厚度小於圓周邊部位之
          厚度，且該油封25構件係直接壓制於軸承本體231 頂
          緣」。該引證1 第1 、2 圖所揭示者，與系爭案「環
          圈2 具有較厚之一中間部位可緊密結合於該轉動軸12
          ，該環圈2 另具較薄之一圓周邊22可與軸座1 之內壁
          成幾乎接觸，該環圈2 與軸承11間之轉動軸12另以鬆
          配合方式套設一個以上之墊圈15」等技術特徵完全不
          同，且該引證1 第1 圖揭示習用技術之墊片15並非用
          作油封之用，與系爭案之環圈2 與該轉動軸12同步轉
          動時，可用以避免灰塵進入該軸座，該墊圈15用以防
          止潤滑油之飛濺，並導引潤滑油回流等功效不同。原
          告主張引證1 之第1 、2 圖揭示有系爭案該項技術特
          徵並非事實。被告認定該引證1 無法證明系爭案不具
          進步性，並未違法。
        (6)引證2 之轉動軸86相對於軸承84上分別套設有「油封
          87」、「墊圈88」構件，該「油封87」係形成相同厚
          度，及「油封87」直徑小於軸承84 與 軸管81內壁有
          距離差，另外，該「墊圈88位於油封87上方」等，與
          系爭案「墊圈22位於環圈2與 軸承11之間且以鬆配合
          方式套設」之技術特徵完全不同，且該引證2 之「油
          封87」僅能防止潤滑油由該轉動軸86相對於軸承84位
          置流出，與系爭案之「環圈2 可以避免灰塵進入該軸
          座，及由該墊圈15用以防止潤滑油之飛濺，並導引潤
          滑油回流」等功效不同。原告主張引證2 之第5 圖揭
          示有系爭案該項技術特徵並非事實。被告認定該引證
          2 無法證明系爭案不具進步性，並未違法。
      2.系爭案「具進步性」：
        (1)系爭案「環圈2 具有較厚之一中間部位可緊密結合於
          該轉動軸12，該環圈2 另具較薄之一圓周邊22可與軸
          座1 之內壁成幾乎接觸，該環圈2 與軸承11間之轉動
          軸12另以鬆配合方式套設一個以上之墊圈15」等技術
          特徵。
        (2)引證1 第1 圖揭示習用技術之「墊片15係形成同一厚
          度；及該墊片15係直接壓制於軸承本體12頂緣」。且
          引證1 創作說明(2)載述：「‧‧‧，當潤滑油行經墊
          片15與槽道121 之交接處時，潤滑油極可能於該交接
          處流失」等，因此，該墊片15與系爭案環圈2 之作用
          不同。
        (3)引證1 之第2 圖所揭示之「油封25構件係形成中間部
          位厚度小於圓周邊部位之厚度，且該油封25構件係直
          接壓制於軸承本體231 頂緣，及該油封25直徑小於軸
          承本體231 與軸管22內壁有距離差」。因此，該「油
          封25」亦無法達成系爭案之「環圈2 可以避免灰塵進
          入該軸座，及由該墊圈15用以防止潤滑油之飛濺，並
          導引潤滑油回流」等功效。
        (4)引證2 之「油封87」係形成相同厚度，及「油封87」
          直徑小於軸承84與軸管81內壁有距離差，另外，該「
          墊圈88位於油封87上方」等。因此，引證2 之「油封
          87」亦無法達成系爭案之「環圈2 可以避免灰塵進入
          該軸座，及由該墊圈15用以防止潤滑油之飛濺，並導
          引潤滑油回流」等功效。
        (5)引證1 第1 、2 圖及引證2 所揭示之技術，均未揭示
          系爭案「環圈2 具有較厚之一中間部位可緊密結合於
          該轉動軸12，該環圈2 另具較薄之一圓周邊22可與軸
          座1 之內壁成幾乎接觸，該環圈2 與軸承11間之轉動
          軸12另以鬆配合方式套設一個以上之墊圈15」等技術
          特徵，因此，系爭案未運用申請前既有之技術或知識
          ，而為熟習該項技術者所能輕易完成，且系爭案亦有
          功效之增進，系爭案係具進步性。
      3.綜上所述，系爭案確具有進步性，未違反專利法規定，
        原處分及訴願決定所為異議不成立之處分及決定，並無
        違法，敬請判決駁回原告之訴。
    理  由
一、按「稱新型者，謂對物品之形狀、構造或裝置之創作或改良
    」、「新型係運用申請前既有之技術或知識，而為熟習該項
    技術者所能輕易完成且未能增進功效時，雖無前項所列情事
    ，仍不得依本法申請取得新型專利」，分別為系爭案核准審
    定時專利法第97條及第98條第2 項所明定。而公告中之新型
    ，任何人認有違反前揭專利法第97條至第99條規定提起異議
    者，依同法第102 條規定，得自公告之日起3 個月內，備具
    異議書，附具證明文件，向專利專責機關提起之。從而，系
    爭案有無違反前揭專利法規定之情事而應不予專利，依法應
    由異議人附具證據證明之，倘其證據不足以證明系爭案有違
    前揭專利法之規定，自應為異議不成立之處分。
二、本件系爭第00000000號「軸承防塵、防漏油構造」新型專利
    案，係由一軸座內設一軸承，該軸承供一轉動軸樞接旋轉。
    其特徵在於：將一環圈由一孔緊密結合在位於軸承上方之轉
    動軸，該環圈具有較厚之一中間部位可緊密結合於該轉動軸
    ，該環圈另具較薄之一圓周邊可與軸座之內壁成幾乎接觸；
    當該環圈與該轉動軸同步轉動時，可用以避免灰塵進入該軸
    座；且該環圈與軸承間之轉動軸另以鬆配合方式套設一個以
    上之墊圈，該墊圈用以防止潤滑油之飛濺，並導引潤滑油回
    流者。原告所提之異議證據計有：證據2 為90年9 月11日公
    告第00000000號「散熱風扇之改良構造」新型專利案（即引
    證1）； 證據3 為90年4 月1 日公告第00000000號「馬達轉
    子之定位構造」新型專利案（即引證2）。 案經被告審查略
    以，系爭案申請專利範圍獨立項第1項 「環圈由一孔緊密結
    合在位於軸承上方之轉動軸」與引證1 第1 、2 圖「兩轉動
    軸相對於兩軸承上方設兩油封」相較，引證1 第1 圖習用技
    術之「墊片，其並非用於供作油封之用，且係形成同一厚度
    」，較之系爭案「設置防漏油、避免灰塵進入軸座之環圈、
    環圈具有較厚之一中間部位可緊密結合於該轉動軸與較薄之
    一圓周邊，可與軸座之內壁成幾乎接觸」，兩者技術手段不
    同；且該第1 圖習用技術之墊片係直接壓制於軸承本體頂緣
    ，且未若系爭案申請專利範圍第1 項另設置有「墊圈（於環
    圈與軸承間之轉動軸上以鬆動方式套設一個以上之墊圈）」
    ，兩者構造完全不同；又由引證1 專利說明書創作說明 (2)
    所載第1 圖習用技術「當潤滑油行經墊片與槽道之交接處，
    潤滑油極可能於該交接處流失」，故引證1 第1 圖習用技術
    未具系爭案申請專利範圍第1 項「較薄之一圓周邊可與軸座
    之內壁成幾乎接觸、墊圈用以防止潤滑油之飛濺，並導引潤
    滑油回流」之功效；至於引證1 第2 圖之「油封係形成中間
    部位厚度小於圓周邊部位厚度者」，其恰與系爭案申請專利
    範圍第1 項「環圈具有較厚之一中間部位可緊密結合於該轉
    動軸，且環圈另具較薄之一圓周邊可與軸座之內壁成幾乎接
    觸」之構造設計相反；又該油封係直接壓制於軸承本體頂緣
    且未若系爭案申請專利範圍第1 項另設具有「墊圈（於環圈
    與軸承間之轉動軸上以鬆動方式套設一個以上之墊圈）」，
    兩者構造不同，且引證1 第2 圖未具系爭案申請專利範圍第
    1 項「較薄之一圓周邊可與軸座之內壁成幾乎接觸、墊圈用
    以防止潤滑油之飛濺，並導引潤滑油回流」之功效；再者引
    證2 第5 圖所揭習知構造之「轉動軸相對於軸承上套設一個
    以上之墊圈，用以防止軸承之潤滑油濺出及導引潤滑油回流
    」與系爭案相較，其「油封」係成相同厚度且其直徑小於軸
    管，與系爭案申請專利範圍第1 項「環圈具有較厚之一中間
    部位可緊密結合於該轉動軸，且環圈另具較薄之一圓周邊可
    與軸座之內壁成幾乎接觸」之構造不同；又引證2 第5 圖「
    墊圈」位於「油封」之上方，與系爭案申請專利範圍第1 項
    「墊圈位於環圈與軸承之間」之構造不同，引證2 之習知構
    造未具系爭案申請專利範圍第1 項之構造特徵與功效；是引
    證1 及2 或其組合無法證明系爭案不具進步性，乃為異議不
    成立之處分。原告不服，依序提起訴願及行政訴訟；兩造及
    參加人之主張，各如事實欄所載，其爭點厥為系爭案是否有
    違核准審定時專利法第98條第2 項進步性之規定，不符新型
    專利要件？
三、經查，系爭案說明書第6 頁第10行起至第23行記載：「‧‧
    ‧環圈2 之圓周邊22係與軸座1 之內壁成幾乎接觸或微接觸
    ，‧‧且該環圈2 之圓周邊22厚度係薄於該環圈2 之中間部
    位，其係可以由環圈2 之較厚中間部位向圓周邊22成上下側
    同時傾斜之逐漸徑向縮小厚度，如此該環圈2 可利用較厚之
    中間部位形成較大接觸面積，以便緊密結合於該轉動軸12，
    同時較薄之圓周邊22亦可相對縮小與該軸座1 之內壁的間隙
    ，必減少意外接觸該軸座1 之內壁時所產生的摩擦力，另在
    環圈2 之圓周邊22與軸座1 （軸管）之內壁之間自然形成油
    膜及微接觸，該油膜必然防止灰塵進入，亦防止或降低潤滑
    油外漏，潤滑油仍可藉由軸承11之其他回油構造（如墊圈15
    或導油溝）導引回軸承11之內部，以便進行循環；‧‧‧」
    ，以上即為針對環圈2 中間較厚、周邊較薄，及其圓周邊22
    與軸座1 之內壁微接觸之形狀，可以達成防塵及防漏油功效
    ，作予充分作說明。原告訴稱系爭案之環圈形狀非屬必要之
    技術特徵，且其說明書並未加以論述，故與達成防塵及防漏
    油功效並無直接關連性云云，核與事實不符，自無可採。又
    如前所述，系爭案以「環圈之圓周邊與軸座之內壁成幾乎接
    觸或微接觸」之狀態，自具有將「轉動軸12旋轉時，來自轉
    動軸12與軸承間之潤滑油，因離心力作用時循轉動軸12向上
    、向外飛濺時，可以被環圈2 阻擋，且循軸承11與軸座1 內
    壁接觸面向下回收」之作用；是原告訴稱系爭案之環圈2 與
    軸座1 內壁間不完全貼合，即非完全封閉，故空氣中之灰塵
    微粒即有進入其內部之可能云云，純屬個人臆測之詞，殊非
    可採。
四、次查，引證1 第1 圖係習用技術，其說明書創作說明(2)業就
    第1 圖習用技術之墊片15說明其缺失謂：「當潤滑油行經墊
    片15與槽道121 之交接處，潤滑油極可能於該交接處流失」
    ，是故引證1 第1 圖習用技術，實乃未具系爭案較薄之一圓
    周邊可與軸座之內壁成幾乎接觸、墊圈用以防止潤滑油之飛
    濺，並導引潤滑油回流之功效。至於引證2 案第5 圖所揭構
    造，根據該引證2 說明書之載述係「轉動軸86相對於軸承84
    上套設一個以上之墊圈88、87，用以防止軸承84之潤滑油濺
    出及導引潤滑油回流」，該構造與系爭案相較，其「油封87
    」係成相同厚度且其直徑小於軸管81，與系爭案申請專利範
    圍第1 項「環圈具有較厚之一中間部位可緊密結合於該轉動
    軸，且環圈另具較薄之一圓周邊可與軸座之內壁成幾乎接觸
    」之構造不同；再者引證2 第5 圖「墊圈88」位於「油封87
    」之上方，與系爭案申請專利範圍第1 項「墊圈15位於環圈
    2 與軸承11之間」之構造不同，故引證2 之習知構造亦未具
    系爭案申請專利範圍第1 項之構造特徵與功效；是引證1 及
    2 或其組合，均無法證明系爭案不具進步性。原告訴稱引證
    1 第1 圖中之墊片15，相當於系爭案環圈2 之設計，引證2
    第5 圖中之油封87及墊圈88，相當於系爭案墊圈15之設計，
    系爭案環圈2 及墊圈15之設計，係直接取自引證1 第1 圖墊
    片15，與引證2 第5 圖之油封87及墊圈88之簡單組合，為熟
    習該項技術者所能輕易完成者云云，乃原告事後按圖拼湊，
    個人主觀之見，核非可採。
五、綜上所述，系爭案未違反核准審定時專利法第98條第2 項進
    步性之規定；原告所訴，核不足採。從而，被告所為異議不
    成立之處分，洵無違誤，訴願決定予以維持，亦無不合。原
    告訴請撤銷訴願決定及原處分，及命被告另為異議成立之處
    分，均無理由，應予駁回。
據上論結，本件原告之訴為無理由，依行政訴訟法第98條第3項
前段，判決如主文。
中    華    民    國    95    年    10    月   31     日
                        第七庭審判長法  官  李得灶
                                    法  官  林玫君
                                    法  官  李玉卿
上為正本係照原本作成。
如不服本判決，應於送達後20日內，向本院提出上訴狀並表明上
訴理由，如於本判決宣示後送達前提起上訴者，應於判決送達後
20日內補提上訴理由書（須按他造人數附繕本）。
中    華    民    國    95    年    10    月   31     日
                                    書記官  蔡逸萱


司法院資訊處製作；財團法人民間司法改革基金會備份。
